臺北高等行政法院判決
　　　　　　　　　　　　　　　　　　 95年度訴字第03930號
　　　　　　　　　　　　　　　.
原　　　告　積動國際股份有限公司
代　表　人　乙○○
訴訟代理人　易定芳 律師
複　代理人　林秀蓉 律師
被　　　告　經濟部智慧財產局
代　表　人　蔡練生（局長）
訴訟代理人　甲○○
參　加　人　美商‧拉美工業公司
代　表　人　丙○○○○○
訴訟代理人　蘇儀騰 律師
　　　　　　潘昭仙 律師
　　　　　　任芳儀 律師
上列當事人間因商標評定事件，原告不服經濟部中華民國95年9
月14日經訴字第09506178380 號訴願決定，提起行政訴訟，並經
本院依職權命第三人美商‧拉美工業公司參加訴訟，本院判決如
下：
    主  文
原告之訴駁回。
訴訟費用由原告負擔。
    事  實
一、事實概要：
    原告前於民國（下同）92年2 月27日以「La mer設計體」商
    標，指定使用於當時商標法施行細則第49條所定商品及服務
    分類表第14類之「貴金屬、寶石、貴金屬合金、水晶、貴金
    屬製領針、貴金屬珠寶盒、紀念章」商品，向被告智慧財產
    局申請註冊，經被告審查，核准列為註冊第0000000 號商標
    （權利期間：93年8 月16日至103 年8 月15日，下稱系爭商
    標，詳見附圖(一)）。嗣參加人美商拉美工業公司於94年9 月
    15日以系爭商標有違商標法第23條第1 項第12、13、14款規
    定，檢具如附圖(二)所示之商標（下稱據以評定商標），申請
    評定。案經被告審查，認系爭商標有違商標法第23條第1 項
    第12款之規定，乃以95年5 月22日中台評字第940348號商標
    評定書為「第0000000 號『La mer設計體』商標之註冊應予
    撤銷」之處分（下稱原處分）。原告不服，提起訴願，經經
    濟部95年9 月14日經訴字第09506178380 號訴願決定駁回，
    原告仍不服，遂向本院提起行政訴訟。本院依職權命參加人
    參加訴訟。
二、兩造聲明：
　(一)原告聲明：訴願決定及原處分均撤銷。
　(二)被告聲明：原告之訴駁回。
三、兩造之爭點：
   (1)系爭商標與據以評定商標是否近似？
   (2)據以評定商標是否為著名商標？
   (3)系爭商標有無致相關消費者混淆誤認之虞？
　(一)原告主張：
    1.系爭商標無違反商標法第23條第1 項第12、13、14款之規
      定：
      (1)「商標圖樣相同或近似於他人著名之商標或標章，有致
        公眾混淆誤認之虞者，或有減損著名商標或標章之識別
        性或信譽者」、「商標圖樣相同或近似於他人同一或類
        似商品或服務之註冊商標或申請在先之商標，有致相關
        消費者混淆誤認之虞者」、「相同或近似於他人先使用
        於同一或類似商品或服務之商標，而申請人與該他人間
        具有契約、地緣、業務往來或其他關係，知悉他人商標
        存在者」不得申請註冊，為商標法第23條第1 項第12、
        13、14款之規定。所謂「有致公眾混淆誤認之虞」，係
        指商品之相關消費者有誤認二商標為同一來源，或極有
        可能誤認二商標為同一來源之系列商品或其使用人間具
        存在關係企業、授權關係、加盟關係或其他類似關係。
        而「混淆誤認之虞」的成立，係須具備商標近似及指定
        商品同一或類似等二要素，此於被告公布之混淆誤認之
        虞審查基準規定甚詳。
      (2)惟查，「La mer」一詞乃法文「海洋的財富」之意。此
        非由參加人所獨創，且以「La mer」作為商標申請者不
        乏其例（參本院卷第23頁），故該識別力較弱，屬弱勢
        商標。
      (3)又，透過美國商標局及歐盟商標局查詢，仍有他人以「
        La mer」作為商標之一部且指定使用於第3 類、第9 類
        、第14類等商品上。意即於美國及歐盟，仍有多個以「
        La mer」作為商標之一部者同時與參加人據以評定之註
        冊第832790號「La mer」商標（下稱據以評定商標，詳
        見附圖(二)）併存（參本院卷第24頁至37頁）。由此可見
        ，「La mer」商標非由參加人所首先使用或專用，亦未
        因其商標知名度而致他人無法於其他類別取得註冊。
      (4)此外，於臺灣早於76年就有他人以「La mer」作為商標
        之一部而指定使用於第9 類「眼鏡」等相關商品上（參
        本院卷第38頁）。從而實非得謂原告有刻意剽竊據以評
        定商標之惡意。
      (5)「混淆誤認之虞」審查基準5.4 謂「…反之，若先權利
        人長期以來僅經營特定商品／服務，無任何跨越其他行
        業之跡象者，則其保護範圍應可較為限縮」。有鑒於參
        加人於其評定申請書中有謂『「La mer」商標產品自西
        元1997年正式於美國上市』等語。而遲至今日，據以評
        定商標亦僅僅使用於第3 類的化妝品產品上。因此依上
        述標準，縱據以評定商標可謂著名，然其將近10年來皆
        僅使用於第3 類商品上，故其所得因其著名而保護之範
        圍亦需限縮，而非得於各類別中均得主張。
      (6)依據「混淆誤認之虞」審查基準5.6.1 謂「相關消費者
        對衝突之二商標如均相當熟悉者，亦即二商標在市場上
        併存之事實以為相關消費者所認識，且足以區辨為不同
        來源者，則應盡量尊重此一併存事實」。是以，原告自
        93年8 月取得系爭商標註冊後，即積極開始於哈潑時尚
        、壹周刊、東森購物、獨家報導、翡翠周刊、薇薇雜誌
        、漂亮寶貝、BODY體面月刊、理財周刊、Vita纖活誌等
        時尚雜誌刊登宣傳廣告；並邀請知名女星田麗為系爭商
        標產品的代言人。原告並製作精美產品目錄、感恩卡片
        等，吸引更多消費者消費選購。而經原告大力推廣下，
        系爭商標產品深獲消費者愛好，除於YAHOO 拍賣網站架
        設專屬網站外，另於京華城、遠東百貨設置專櫃，提供
        消費者最便捷的服務。由此可見，系爭商標已在原告積
        極曝光下，在珠寶市場上具有當當高的知名度，故實無
        致消費者與據以評定商標有混淆誤認之虞。
    2.再按，據以評定商標係在87年1 月23日提出申請，被告於
      87年10月1 日審定公告，88年2 月1 日准予註冊公告，而
      系爭商標係在92年2 月27日提出申請，被告於93年8 月16
      日准予註冊公告。準此以言，被告於准予系爭商標註冊時
      即已知有參加人之著名類似商標存在，猶為准許註冊，並
      於原告投入品牌建立之相當資金後，突撤銷系爭商標，被
      告顯有行政上疏失，致原告損失至鉅，被告應維持當初審
      定准予註冊之判斷，以維權益。
　(二)被告主張：
    1.商標法第23條第1 項第12款規定：商標「相同或近似於他
      人著名商標或標章，有致相關公眾混淆誤認之虞，或有減
      損著名商標或標章之識別性或信譽之虞者」，不得註冊。
      本法所稱之著名，指有客觀證據足以認定已廣為相關事業
      或消費者所普遍認知者，復為商標法施行細則第16條所明
      定；所謂「有致相關公眾混淆誤認之虞者」，係指商標有
      使相關消費者對其所表彰之商品來源或產製主體發生混淆
      誤信之虞而言；而判斷是否有混淆誤認之虞，被告公告之
      「混淆誤認之虞」審查基準，列有各項相關參考因素。又
      商標近似及據爭商標是否著名二項要素，依前揭法條規定
      為必須具備之要件，其他參酌要素則視個案中是否存在而
      為斟酌。
    2.本案存在之相關因素之審酌：
      (1)據以評定商標是否為著名之商標或標章：
        據以評定商標「LA MER」（海洋拉娜）係世界著名「ES
        TEE LAUDER」（雅詩蘭黛）化妝品集團之重量級品牌，
        參加人早於西元1981年即首次使用於商業上，西元1997
        年正式於美國公開上市，88起復經其前手（三波股份有
        限公司）之授權，在臺灣使用據以評定商標於化妝品上
        。據以評定商標除於世界各國獲准註冊外，在臺灣市場
        ，更經參加人之廣泛使用及宣傳行銷，其所表彰之信譽
        已廣為相關事業或消費者所普遍認知並達著名商標之程
        度。凡此有參加人檢送之西元1999年10月她（ELLE）雜
        誌、哈潑時尚雜誌、柯夢波丹雜誌、西元2000年2 月15
        日聯合新聞報導等報章雜誌媒體廣告資料、商品型錄、
        臺灣市場主要銷售據點表、國內外註冊資料、網路相關
        資料等證據資料影本附卷可稽。衡酌據以評定商標在世
        界多國家獲准註冊，取得保護之範圍廣泛，所表彰提供
        之商品於全球行銷、廣告之範圍相當大，且持續使用之
        時間亦長，是以該商標所表彰之信譽，堪認於系爭商標
        申請註冊（92年2 月27日）前已廣為相關業者或消費者
        所熟知，而達著名之程度。而系爭商標之使用情形，因
        原告所提供之證據資料多為西元2005年、2006年所刊登
        之廣告雜誌影本，故無法審認在系爭商標92年2 月27日
        申請註冊之前，相關消費者對系爭商標熟悉之程度。是
        以，在系爭商標於92年2 月27日申請註冊之前，據以評
        定商標較諸系爭商標而言，係消費者較熟悉之商標應足
        以認定。
      (2)商標是否近似暨其近似之程度：
        商標近似係指二商標予人之整體印象有其相近之處，若
        其標示在相同或類似的商品／服務上時，以具有普通知
        識經驗之消費者，於購買時施以普通之注意，可能會有
        所混淆而誤認二商品／服務來自同一來源或誤認不同來
        源之間有所關聯（「混淆誤認之虞」審查基準5.2.1 參
        照）。商標近似之判斷得就二商標外觀、觀念及讀音為
        觀察。查本件系爭商標圖樣，與據以評定商標圖樣相較
        ，二者均有相同外文「LA MER」，以具有普通知識經驗
        之消費者，於購買時施以普通所用之注意，有產生混同
        誤認之虞，應屬構成近似之商標。
      (3)商標識別性之強弱：
        商標之文字、圖形、記號、顏色、聲音、立體形狀或其
        聯合式，對於商品／服務之相關消費者所呈現識別商品
        ／服務來源之功能，因其商標特徵的不同而有強弱之別
        。原則上創意性的商標識別性最強，而以習見事物為內
        容的任意性商標及以商品／服務相關暗示說明為內容的
        暗示性商標，其識別性即較弱。識別性越強的商標，商
        品／服務之消費者的印象越深，他人稍有攀附，即可能
        引起購買人產生混淆誤認（「混淆誤認之虞」審查基準
        5.1 參照）。查據以評定商標係指定使用於化妝品等多
        類產品，並非一般常見之設計圖樣，且經由長期持續之
        廣泛使用，應予消費者印象深刻，已具相當識別性，而
        系爭商標，以整體外觀、構圖意匠極相彷彿之設計圖申
        請註冊，自易引起消費者產生混淆誤認。
    3.本案二造商標近似之程度高、據以評定商標又為一著名商
      標，具有高度之識別性，據以評定商標較諸系爭商標而言
      係消費者較熟悉之商標。且系爭商標所指定使用之珠寶、
      水晶復與據以評定商標所指定使用知名之化妝品等商品同
      具流行時尚性，較為相關公眾所關注，且為同一廠商所兼
      出者不乏其例。故綜合二造商標之近似程度、據以評定商
      標之識別性及著名程度，與相關消費者對二造商標熟悉之
      程度等因素加以判斷，本件系爭商標之註冊，有使相關公
      眾誤以為系爭商標所註冊之商品係由參加人所提供，或誤
      認二商標之使用人間存在關係企業、授權關係、加盟關係
      或其他類似關係，而使相關消費者對其所表彰之商品來源
      或產製主體發生混淆誤認之虞，故應有前揭商標法第23條
      第1 項第12款規定之適用。至原告所舉諸例，其中註冊第
      369712、447440、447863號商標權業已消滅，註冊第9385
      37號商標所指定之酒類商品與本案商品性質差異甚大，另
      註冊第898822號「CLUB LA MER 」商標圖樣與本案不同，
      原告尚難比附援引執為本案應准註冊之論據。又本件商標
      既應依上開規定撤銷其註冊，則是否尚有商標法第23條第
      1 項第13、14款規定之情事，即毋庸論究，併予敘明。
  (三)參加人主張：
    1.系爭商標之註冊違反商標法第23條第1 項第12款之規定，
      依法應撤銷其註冊：
      商標法第23條第1 項第12款規定：「商標有下列情形之一
      者，不得註冊：…十二、相同或近似於他人著名商標或標
      章，有致相關公眾混淆誤認之虞，或有減損著名商標或標
      章之識別性或信譽之虞者」。所謂「相同或近似於他人著
      名商標或標章，有致相關公眾混淆誤認之虞」，係指商標
      本身相同或近似他人著名商標或標章，有使相關公眾誤信
      其所表彰之商品來源或產銷主體而購買之虞而言。另所謂
      「有減損著名商標或標章之識別性或信譽之虞者」，係指
      以不公平方式或不正利用著名商標或標章之識別性，而有
      致減損著名商標或標章之價值，或因利用著名商標或標章
      之信譽，而有搭便車不勞而獲之情形者而言。系爭商標之
      註冊符合該條項之要件，依法應予撤銷：
      (1)系爭商標與據以評定商標屬近似之商標：
        依「混淆誤認之虞」審查基準5.2.1 ，商標近似係指
          二商標予人之整體印象有其相近之處，若其標示在相
          同或類似的商品／服務上時，以具有普通知識經驗之
          消費者，於購買時施以普通之注意，可能會有所混淆
          而誤認二商品／服務來自同一來源或誤認不同來源之
          間有所關聯。商標近似之判斷應就二商標外觀、觀念
          及讀音為觀察。
        系爭商標係由外文「LA MER」所構成，與據以評定商
          標之外文部分完全相同。是以，二造商標為近似之商
          標，實無庸置疑。
      (2)系爭商標確有使相關消費者混淆誤認之虞：
        所謂「有致消費者混淆誤認之虞」，係指商標給予消費
        者的印象，可能致使消費者混淆而誤認商品或服務之來
        源，包括誤認來自不同來源的商品或服務以為係來自同
        一來源，或者誤認二商標之使用人間存有關係企業、授
        權關係、加盟關係或其他類似關係。而判斷是否有混淆
        誤認之虞，審查基準列有各項相關參考因素。系爭商標
        與據以評定商標所指定使用商品確屬類似商品，而有致
        相關消費者混淆誤認之虞：
        依「混淆誤認之虞」審查基準第5.3.1 項規定，「商
          品類似」之意義，係指2 個不同的商品，在功能、材
          料、產製者或其他因素上具有共同或關聯之處，如果
          標上相同或近似的商標，依一般社會通念及市場交易
          情形，易使商品消費者誤認其為來自相同或雖不相同
          但有關聯之來源，則此2 個商品間即存在類似的關係
          。「混淆誤認之虞」審查基準第5.3.4 項復規定，商
          品類似之判斷，應綜合該商品之各相關因素，以一般
          社會通念及市場交易情形為依據。「混淆誤認之虞」
          審查基準第5.3.5 項則規定，商品具有相同功能或相
          輔功能者，均屬類似商品。
        兩造商標指定使用之商品均與流行時尚息息相關：
          據以評定商標係使用於「化粧品」，而系爭商標則係
          指定使用於「貴金屬，珠寶，寶石，貴重金屬合金，
          水晶」等商品，一般消費者同時接觸之可能性極高。
          以當今消費市場而言，「化妝品、保養品」與「貴金
          屬，珠寶，寶石，貴重金屬合金，水晶」均與流行時
          尚息息相關，為搭配流行服飾之變化，化粧品及鐘錶
          、首飾業者亦不斷推陳出新，務求其商品在流行風潮
          中拔得頭籌。再者，「鐘錶、首飾」與「化粧品」於
          同一專櫃販售，並非少見之情況。參加人實際查訪極
          具市場領導地位之化粧品賣場：太平洋崇光百貨台北
          忠孝店（SOGO忠孝店）即發現，安娜蘇（ANNA SUI）
          等化粧品業者均在同一販賣場所同時販賣「化粧品」
          及「貴金屬，珠寶，寶石，貴重金屬合金，水晶」。
          另，參加人經市場調查及搜尋各大化粧品品牌之網站
          亦發現，化粧品業者如香奈兒（CHANEL）、克麗絲汀
          迪奧（Christian Dior）、聖羅蘭（Yves Saint Lau
          rent）、紀梵希（GIVENCHY）等亦同時販售「化粧品
          」與「貴金屬，珠寶，寶石，貴重金屬合金，水晶」
          。由是足證，兩造商標所指定商品實為性質相近之類
          似商品。
        被告前亦認定兩造商標指定使用之商品同具流行時尚
          特性：
          據以評定商標「LA MER」（中文商標名「海洋拉娜」
          ）係世界著名「ESTEE LAUDER」（雅詩蘭黛）化妝品
          集團的重量級品牌。雅詩蘭黛化妝品集團中之美商化
          粧藝術化粧品公司（Make-Up Art Cosmetics, Inc.
          ）前曾對註冊第830996號「M.A.C 設計圖」商標（指
          定使用於第14類寶石、鐘錶、鑽石、胸針、手鐲、項
          鍊、戒子、耳環、墜子商品）提出評定，並獲被告94
          年2 月25日中台評字第H00000000 號商標評定書認為
          ：「第830996號『M.A.C 設計圖』商標之註冊應為無
          效」之處分。該評定書肯認「M.A.C 設計圖」商標指
          定使用之「寶石、鐘錶、鑽石、胸針、手鐲、項鍊、
          戒子、耳環、墜子」商品與「化粧品」商品同具流行
          時尚特性。今參加人申請評定系爭「LA MER設計體」
          商標，與前述參加人集團中另一品牌申請評定註冊第
          830996號「M.A.C 設計圖」商標之情況雷同，是以，
          系爭商標所指定商品與據以評定商標之商品，乃為同
          具流行時尚特性之類似商品。
        兩造商標指定使用之商品在功能上具有共同或關聯之
          處：
          系爭商標所指定使用之「貴金屬，珠寶，寶石，貴重
          金屬合金，水晶」，其功用與「化粧品」（據以評定
          商標之指定使用商品）均在搭配或襯托流行服飾，使
          消費者之整體造型更具美感與特色，二者在功能上具
          有共同或關聯之處，可滿足消費者修飾整體外觀之需
          求。依一般社會通念及市場交易情形，該二商品極易
          使消費者以為其來自相同或雖不相同但有關聯之來源
          ，參諸「混淆誤認之虞」審查基準第5.3.1 項規定，
          兩造商標所指定使用之商品存有類似之關係。
        兩造商標所指定使用商品之行銷管道、販賣場所及買
          受人均相同：
          使用「化粧品」之消費者通常亦會選用「貴金屬，珠
          寶，寶石，貴重金屬合金，水晶」搭配其服飾，共同
          為其外觀加分。因此，販售「化粧品」之業者於同一
          販賣場所亦會提供標有相同商標之「貴金屬，珠寶，
          寶石，貴重金屬合金，水晶」，供消費者選購，以滿
          足商品購買者使用相同品牌「化粧品」及「首飾」之
          需求。是以，兩造商標所指定使用商品之行銷管道、
          販賣場所及買受人均相同，故為類似商品。
        綜上，系爭商標所指定使用之「貴金屬，珠寶，寶石
          ，貴重金屬合金，水晶」等商品，與據以評定商標指
          定使用之之「化粧品」，均與流行時尚息息相關，而
          其在功能上亦具有共同或關聯之處，行銷管道、販賣
          場所及買受人均相同，依一般社會通念及市場交易情
          形，如標上相同或近似之商標，極易使消費者誤認其
          為來自相同或雖不相同但有關聯之來源，故兩造商標
          之商品／服務應屬同一或類似之商品／服務，商品間
          之類似程度極高。最高行政法院89年判字第3959號判
          決表示：「如二以上商品之用途、功能具有互補作用
          ，經常或必須一併使用始能滿足一般購買人之需要，
          或商品之行銷管道、販賣場所相同，購買人同時接觸
          之機會較大，或商品之購買人具同質性者，即可認該
          二商品為類似商品」，即為斯旨。
      (3)相關消費者對商標之熟悉程度：
        「混淆誤認之虞」審查基準5.6 揭示，相關消費者對
          商標之熟悉程度，繫於該商標使用之廣泛程度，如相
          關消費者對衝突之二商標僅熟悉其中之一，則就該較
          為被熟悉之商標，應給予較大之保護。
        據以評定商標為化妝品之著名商標：
          (甲)商標法第23條第1 項第12款所稱「著名」，依同法
            施行細則第16條規定，係指有客觀證據足以認定已
            廣為相關事業或消費者所普遍認知者。換言之，只
            要該商標或標章已廣為「相關事業」或「消費者」
            其中之一所普遍認知，即應認定為著名商標或標章
            。而依被告所制定之「著名商標或標章認定要點」
            三之規定，判斷「相關事業或消費者」時，係以商
            標所使用商品之交易範圍為準。具體而言，本件商
            標是否為著名商標，應以該商品之實際或可能消費
            者、涉及該商品經銷管道之人及經營該商品之相關
            業者是否知悉據以評定商標為判斷依據，而非以所
            有消費大眾知悉為必要。
          (乙)參加人以經營化妝品而聞名全球：
            參加人係世界著名化粧品公司，而據以評定商標係
            Dr.Max Huber所命名。美國太空總署科學家Dr.Hub
            er在實驗室中因為遭燒燙傷，使得臉部嚴重灼傷，
            歷經多次治療無效，Dr.Huber決定自己幫助自己，
            歷經12年，6,000 多次實驗後，於西元1965年創出
            舉世聞名之「LA MER」乳霜，Dr.Huber亦決定以「
            LA MER」命名。因Dr.Huber之經歷賦予「LA MER」
            乳霜產品傳奇色彩，故「LA MER」化粧品，予消費
            者之印象極深，其識別性極強。事實上，「LA MER
            」（海洋拉娜）係世界著名「ESTEE LAUDER」（雅
            詩蘭黛）化妝品集團的重量級品牌，於西元1981年
            首次使用於商業上，在西元1997年正式於美國公開
            上市。在臺灣，參加人前因無法取得商標註冊，早
            於88年2 月1 日起即獲前手授權使用據以評定商標
            ，且持續使用據以評定商標至今。參加人並於94年
            9 月6 日向被告提出據以評定商標之移轉登記申請
            案。該據以評定「LA MER」商標係用以表彰參加人
            所產銷之化粧品，已於世界各國獲准註冊，而標有
            據以評定商標化妝品之銷售據點更遍及臺灣全省，
            足以證明據以評定商標於系爭商標92年2 月27日申
            請註冊日期前，其商品之信譽及品質已廣為相關事
            業或消費者所普遍認知並臻著名。
          (丙)依「著名商標或標章認定要點」，據以評定商標足
            堪認定為著名商標：
            為了加強服務臺灣的廣大愛用者，參加人於88年透
            過極具信譽之美商怡佳公司臺灣分公司進口據以評
            定商標所表彰之化粧品在臺銷售。截至今日，據以
            評定商標之化粧品已於遍及全省北、中、南各大百
            貨公司之專櫃廣泛行銷。又，早於系爭商標申請日
            期（92年2 月27日）前之88年起，美商怡佳公司臺
            灣分公司即陸續於各種流行資訊報章雜誌，積極刊
            登「LA MER」化粧品廣告，從事各種宣傳促銷活動
            。參加人長期持續使用據以評定商標於化妝品之事
            實，致使據以評定商標已廣為我國相關事業或消費
            者所普遍認知而為著名商標，有參加人依「著名商
            標或標章認定要點」準備之下列證據資料足資證明
            ：
            A.依「著名商標或標章認定要點」６第(二)款所述，
              據以評定商標商品在系爭商標申請日（92年2 月
              27日）前，於國內之報章、雜誌或電視等大眾媒
              體廣告資料：西元1999年9 月10日工商時報新聞
              報導、西元1999年9 月11日民生報新聞報導、88
              年9 月16日聯合報全版廣告、88年9 月16日大成
              報專文介紹、西元1999年9 月18日聯合報新聞報
              導、西元1999年9 月29日經濟日報新聞報導、西
              元1999年10月號她（ELLE）雜誌、哈潑時尚（BA
              ZAAR）雜誌、柯夢波丹（COSMOPOLITAN）雜誌等
              雜誌專文介紹、西元1999年11月23日經濟日報新
              聞報導、西元1999年12月21日經濟日報新聞報導
              、西元2000年2 月15日聯合報新聞報導、西元20
              00年1 月5 日聯合報、西元2000年1 月11日聯合
              報、西元2000年2 月14日民生報、西元2000年2
              月15日聯合報、西元2000年5 月16日聯合報、西
              元2000年8 月30日民生報、西元2000年10月9 日
              經濟日報、西元2000年10月18日民生報、西元20
              00年11月3 日經濟日報、西元2000年11月7 日民
              生報、西元2001年3 月17日民生報、西元2001年
              5 月28日聯合報、西元2001年6 月4 日經濟日報
              、西元2001年9 月24日民生報、西元2001年10月
              24日聯合報、西元2001年11月9 日經濟日報、西
              元2001年11月20日經濟日報、西元2001年12月25
              日民生報、西元2002年1 月8 日聯合報、西元20
              02年2 月22日民生報、西元2002年2 月25日民生
              報、西元2002年4 月15日經濟日報、西元2002年
              4 月15日聯合報、西元2002年4 月30日民生報、
              西元2002年5 月2 日經濟日報、西元2002年6 月
              12日聯合報、西元2002年6 月22日民生報、西
              元2002年7 月23日經濟日報、西元2002年10月8
              日經濟日報、西元2002年10月11日經濟日報、西
              元2002年10月16日民生報、西元2002年10月24日
              聯合報、西元2002年10月30日民生報、西元2002
              年11月5 日聯合報、西元2002年11月8 日經濟日
              報、西元2002年11月8 日聯合報、西元2002年11
              月9 日民生報、西元2002年11月14日聯合報、西
              元2002年11月20日聯合報、西元2002年11月28日
              經濟日報、西元2003年2 月6 日聯合報、參加人
              網站上下載之商品介紹。
            B.依「著名商標或標章認定要點」６第(三)款所述，
              據以評定商標商品於臺灣市場之主要銷售據點：
              據以評定商標化粧品已在遍及全省北、中、南各
              大百貨公司設有專櫃廣泛行銷，如臺北之太平洋
              SOGO百貨、新光三越南西店、新光三越信義新天
              地A8館、台中新光三越、新光三越台南新天地、
              高雄之太平洋SOGO百貨、漢神百貨等。
            C.依「著名商標或標章認定要點」６第(四)款所述，
              據以評定商標在市場上之評價、鑑價、銷售額排
              名、廣告額排名或其營業狀況等資料：西元1999
              年第1 次參加太平洋崇光百貨台北忠孝店周年慶
              的「LA MER（海洋拉娜）」乳霜單品，一天就賣
              了超過百萬元；「LA MER（海洋拉娜）」乳霜以
              神祕的海洋資源，上市不到4 個月就竄占太平洋
              崇光百貨台北忠孝店1999年年終第9 名HITO保養
              品；雅詩蘭黛在台北太平洋崇光百貨獨家推出的
              「LA MER（海洋拉娜）」乳霜，挾著單點單項產
              品1 年創下90,000,000元的百貨業績，成為新興
              的明星保養品（參西元1999年11月23日經濟日報
              、2000年1 月11日聯合報及2000年10月18日民生
              報新聞報導）。
            D.依「著名商標或標章認定要點」６第(五)款所述，
              據以評定商標創用時間及其持續使用等資料：美
              國專利商標局下載之據以評定商標註冊資料載明
              ：「LA MER」（據以評定商標）於西元1981年12
              月首次使用於商業上，在西元1997年正式於美國
              公開上市。時至今日，臺灣各個報章雜誌仍時常
              刊載「LA MER」化妝品廣告。前揭美國商標註冊
              資料及臺灣之報章雜誌廣告足以證明，據以評定
              商標早自西元1981年12月起即持續使用至。
            E.依「著名商標或標章認定要點」６第(六)款所述，
              據以評定商標在國內、外註冊之文件：在臺灣之
              註冊情形：註冊第832790號「LA MER」商標。在
              美國之註冊情形：註冊第0000000 號「LA MER」
              商標。
        由上足證，據以評定商標化粧品之聲譽早為我國之消
          費者所肯定，而據以評定商標所表彰之信譽亦為消費
          者所肯認，是以據以評定商標為著名商標，且較之系
          爭商標為消費者所熟悉。
      (4)系爭商標顯有減損據以評定商標之識別性及信譽之虞：
        原告以完全相同之外文「LA MER」作為系爭商標，顯係
        有意利用參加人「LA MER」商標高級化妝品之盛名，而
        涉有以不公平競爭方式使用他人商標之嫌。商標法第23
        條第1 項第12款之規定主要為保護著名商標或標章所有
        人之權益而設，除防止與著名商標產生混淆誤認之虞外
        ，並應避免對著名商標之減損產生。由於參加人之「LA
        MER 」商標高級化妝品極為知名，故使用系爭「LA MER
        」商標之高貴「珠寶、首飾」極易使人誤認係參加人所
        產製或授權，或與參加人存有關聯，而嚴重減損據以評
        定著名商標之識別性及信譽。
      (5)綜上所述，系爭商標之註冊違反商標法第23條第1 項第
        12款之規定，依法應予撤銷。
    2.系爭商標之註冊違反商標法第23條第1 項第13款之規定，
      依法應撤銷其註冊：商標法第23條第1 項第13款規定：
      「商標有下列情形之一者，不得註冊：…十三、相同或近
      似於他人同一或類似商品或服務之註冊商標或申請在先之
      商標，有致相關消費者混淆誤認之虞者」。依上所述，系
      爭商標與據以評定商標所指定之商品為類似商品，據以評
      定商標且為註冊在先之商標，而系爭商標之註冊確有致相
      關消費者混淆誤認之虞，故依法應撤銷其註冊。
    3.系爭商標之註冊違反商標法第23條第1 項第14款之規定，
      依法應撤銷其註冊：
      (1)商標法第23條第1 項第14款規定：「商標有下列情形之
        一者，不得註冊：…十四、相同或近似於他人先使用於
        同一或類似商品或服務之商標，而參加人因與該他人間
        具有契約、地緣、業務往來或其他關係，知悉他人商標
        存在者」。該款適用之要件有三：相同或近似於先使
        用之商標；商品或服務同一或類似；因契約、地緣
        、業務往來或其他關係，知悉他人商標存在。因前2 個
        要件前已述及，以下謹針對第3 個要件說明。
      (2)原告因契約、地緣、業務往來或其他關係，知悉參加人
        據以評定商標之存在：
        商標法第23條第1 項第14款之規定，主要目的係在避
          免剽竊他人創用之商標或標章而搶先註冊，故只要能
          證明有知悉他人商標或標章之可能，進而以相同或近
          似之標章指定使用於同一或類似商品者，即應認有該
          款之適用，而符合該款之立法意旨；至於其知悉原因
          為何，實際上並不特別重要，此即該款有其他關係之
          概括規定之緣由（詳經濟部經訴字第09106110350 號
          訴願決定書意旨）。
        按商標之主要功能在表彰自己之商品，俾以與他人之
          商品相區別，申請註冊商標或使用商標，其目的亦應
          發揮商標此一識別功能。若明知可能引起相關消費者
          混淆誤認其來源，甚或原本即企圖引起相關消費者混
          淆誤認其來源，而為申請註冊商標者，其申請即非屬
          善意，而有商標法第23條第1 項第14款之適用。
        原告既以產製販售具流行性之高貴珠寶首飾為業，對
          於各該相關聯商品之各式品牌應知之甚稔，注意義務
          亦較一般消費者為高。由於據以評定商標圖樣已是相
          關大眾所知之著名商標，衡諸一般社會經驗，原告對
          據以評定商標圖樣應有所認識，實難諉為不知。
        觀諸系爭商標之文字，顯見其係刻意剽竊據以評定商
          標圖樣，而意圖搶搭據以評定商標盛名之便車，期誤
          導消費者以為系爭商標之高貴珠寶首飾商品與LA MER
          高級化妝品係來自相同之來源或具有關聯性，原告此
          舉實違反誠信原則。查，商標法之立法精神，具有保
          護一般商品購買人免於誤認商品之來源，致發生誤購
          之情事。原告違反誠信原則、惡意仿襲參加人據以評
          定商標，自非商標法所應保護之對象。
        再者，倘系爭商標得以註冊，不啻鼓勵不法人士逕自
          將世界各國著名商標申請註冊於類似或相關聯商品上
          ，即可堂堂正正地於市場販售。原告基於惡意提出商
          標註冊之申請，實應予禁止。
      (3)綜上所述，原告就系爭商標之註冊，違反商標法第23條
        第1 項第14款之規定，依法應予撤銷。
    4.綜前論述，系爭商標之申請註冊有違商標法第23條第1 項
      第12款、第13款及第14款之規定，依法應予撤銷。
　　理  由
一、本件起訴時原告之代表人原為朱張麗冠，嗣變更為乙○○，
    經其聲明承受訴訟，核無不合，應予准許。
二、按商標「相同或近似於他人著名商標或標章，有致相關公眾
    混淆誤認之虞，或有減損著名商標或標章之識別性或信譽之
    虞者」，不得註冊，為商標法第23條第1 項第12款所規定。
三、原告前於92年2 月27日以「La mer設計體」商標，指定使用
    於當時商標法施行細則第49條所定商品及服務分類表第14類
    之「貴金屬、寶石、貴金屬合金、水晶、貴金屬製領針、貴
    金屬珠寶盒、紀念章」商品，向被告智慧財產局申請註冊，
    經被告審查，核准列為註冊第0000000 號商標（權利期間：
    93年8 月16日至103 年8 月15日，下稱系爭商標，詳見附圖
    (一)）。嗣參加人美商‧拉美工業公司於94年9 月15日以系爭
    商標有違商標法第23條第1 項第12、13、14款規定，檢具如
    附圖(二)所示之商標（下稱據以評定商標），申請評定。案經
    被告審查，認系爭商標有違商標法第23條第1 項第12款之規
    定，乃以95年5 月22日中台評字第940348號商標評定書為「
    第0000000 號『La mer設計體』商標之註冊應予撤銷」之處
    分。原告不服，循序提起行政訴訟，並為事實欄所載各節之
    主張，是本件應審酌者厥為：
　　(1)系爭商標與據以評定商標是否近似？
　　(2)據以評定商標是否為著名商標？
    (3)系爭商標有無致相關消費者混淆誤認之虞？
四、關於爭點(1)系爭商標與據以評定商標是否近似部分：
  (一)按所謂商標構成相同或近似者，係指以具有普通知識經驗之
    一般商品購買人，於購買時施以普通所用之注意，就兩商標
    主要部分之外觀、觀念或讀音隔離觀察，有無引起混同誤認
    之虞以為斷。故兩商標在外觀、觀念或讀音上，其主要部分
    之文字、圖形或記號，有一近似，足以使一般相關消費者產
    生混淆誤認之虞者，即為近似之商標。而衡酌商標在外觀或
    觀念上有無混同誤認之虞，應本客觀事實，按下列原則判斷
    之：(1)以具有普通知識經驗之購買者，施以普通所用之注意
    為標準；(2)商標之文字、圖形或記號，應異時異地隔離及通
    體觀察為標準；(3)商標以文字、圖形或記號為聯合式者，應
    就其各部分觀察，以構成主要之部分為標準。故判斷兩商標
    是否近似，應就各商標在「外觀」、「觀念」、「讀音」上
    特別突出顯著，足以讓消費者對標誌整體形成核心印象之主
    要部分異時異地隔離各別觀察，以辨其是否足以引起混淆誤
    認之虞。
  (二)又判斷商標之近似與否，固以總括全體隔離觀察為原則，惟
    若商標圖樣中之一定部份特別引人注意，有此部分而商標之
    識別功能特別顯著者，自可就此部分加以比較觀察，以判斷
    兩商標是否近似，此與單純將商標割裂分別比較者不同（最
    高行政法院73年判字第1144號判決參照）。
  (三)系爭商標與據以評定商標，均係以單純之外文「La mer」作
    為其商標圖樣，兩者僅有書寫字體之不同，於市場交易連貫
    唱呼之際，異時異地隔離觀察，應屬構成近似商標。
五、關於爭點(2)據以評定商標是否為著名商標部分：
  (一)所謂著名之商標或標章，係指有客觀證據足以認定該商標或
    標章已廣為相關事業或消費者所普遍認知者，修正前及現行
    商標法施行細則第31條及第16條均定有明文。又著名商標或
    標章之認定，並不以在我國註冊、申請註冊或使用為前提要
    件，且商標或標章之使用證據，有其圖樣及日期之標示或得
    以辨識其使用之圖樣及日期的佐證資料者，並不以國內為限
    ，經濟部頒布之「著名商標或標章認定要點」訂有明文。
  (二)查據以評定「LA MER」商標係世界著名「ESTEE LAUDER」（
    雅詩蘭黛）化妝品集團之著名品牌，參加人早於西元1981年
    即首次使用於商品上，西元1997年正式於美國公開上市，88
    年起復經其前手（三波股份有限公司）之授權，在我國使用
    據以評定商標於化妝品上。據以評定商標除於世界各國獲准
    註冊外，在我國市場，更經參加人廣泛使用及宣傳行銷，據
    以評定商標所表彰之信譽已廣為相關事業及消費者所熟習而
    達著名商標之程度。凡此有參加人檢送之西元1999年10月EL
    LE雜誌、BAZAAR哈潑時尚雜誌、柯夢波丹雜誌、美國商標註
    冊資料、西元1999年至2003年經濟日報、聯合報、民生報報
    導、商品型錄影本、網路資料等證據資料影本附卷可稽。足
    證據以評定商標所表彰提供之商品於全球行銷、廣告之範圍
    亦相當大，且持續使用之時間亦長，堪認據以評定商標於系
    爭商標92年2 月27日申請商標註冊前，已廣為相關事業或消
    費者所熟習，而達著名商標之程度。
  (三)至系爭商標之使用情形，因原告所提供之證據資料多為西元
    2005年、2006年所刊登之廣告雜誌影本，故無法審認在系爭
    商標92年2 月27日申請註冊之前，相關消費者對系爭商標熟
    悉之程度。是以，在系爭商標於92年2 月27日申請註冊之前
    ，據以評定商標較諸系爭商標而言，係消費者較熟悉之商標
    應堪認定。
六、關於爭點(3)系爭商標有無致相關消費者混淆誤認之虞部分：
  (一)按所謂「有致相關消費者混淆誤認之虞」者，係指兩商標因
    相同或構成近似，致使相關消費者誤認為同一商標，或雖不
    致誤認兩商標為同一商標，但極有可能誤認兩商標之商品／
    服務為同一來源之系列商品／服務，或誤認兩商標之使用人
    間存在關係企業、授權關係、加盟關係或其他類似關係而言
    。而判斷有無混淆誤認之虞，則應參酌商標識別性之強弱、
    商標之近似及商品／服務類似等相關因素之強弱程度、相互
    影響關係及各因素等綜合認定是否已達有致相關消費者產生
    混淆誤認之虞。
  (二)系爭商標，指定使用於「貴重金屬、珠寶、寶石」等商品，
    與據以評定商標指定使用之「各種化妝品、香水、古龍水」
    等商品相較，其同具流行時尚特性，且商品買受人同質性甚
    高，是二商標指定使用商品應存在類似關係。又據以評定商
    標指定使用於化妝品等多類商品，並非一般常見之圖樣，且
    經由長期持續、廣泛之使用，予人印象深刻，應具相當之識
    別性。則原告以近似於據以評定商標之圖樣申請註冊，復指
    定使用於相關或性質類似之商品，相關消費者於相同行銷管
    道進行交易時，自有可能誤認兩商標為同一來源之商品，或
    兩商標之使用人間存在類似關係，而產生混淆誤認之虞。
七、綜合二造商標之近似程度、據以評定商標之識別性及著名程
    度，與相關消費者對二造商標熟悉之程度等因素加以判斷，
    本件系爭商標之註冊，有使相關公眾誤以為系爭商標所註冊
    之商品係由參加人所提供，或誤認二商標之使用人間存在關
    係企業、授權關係、加盟關係或其他類似關係，而使相關消
    費者對其所表彰之商品來源或產製主體發生混淆誤認之虞，
    故應有前揭商標法第23條第1 項第12款規定之適用。從而，
    被告所為系爭商標之註冊應予撤銷之處分，並無不法，訴願
    決定予以維持，亦無不合。原告徒執前詞，訴請撤銷，為無
    理由，應予駁回。
八、至原告所舉諸例，其中註冊第369712、447440、447863號商
    標權業已消滅，註冊第938537號商標所指定之酒類商品與本
    案商品性質差異甚大，另註冊第898822號「CLUB LA MER 」
    商標圖樣與本案不同，另所舉美國及歐盟以「La mer」作為
    商標之一部申請註冊之資料，因各國法制互異，國情不同，
    自不得比附援引，執為本件有利之論據。又本件商標既應依
    上開規定撤銷其註冊，則是否尚有商標法第23條第1 項第13
    、14款規定之情事，即毋庸論究。
九、兩造其餘攻擊防禦方法均與本件判決結果不生影響，故不逐
    一論述，併此敘明。
據上論結，本件原告之訴為無理由，爰依行政訴訟法第98條第3
項前段，判決如主文。
中　　華　　民　　國　　96　　年　 　8　　月　 22  　 日
                        第二庭審判長法  官　徐瑞晃
                                    法  官  畢乃俊
                                    法　官  陳金圍
上為正本係照原本作成。
如不服本判決，應於送達後20日內，向本院提出上訴狀並表明上
訴理由，如於本判決宣示後送達前提起上訴者，應於判決送達後
20日內補提上訴理由書（須按他造人數附繕本）。
中　　華　　民　　國　　96　　年　　 8　　月　　22　　日
                                    書記官  陳可欣
